【裁判字號】    99,上訴,835
【裁判日期】    990824
【裁判案由】    違反臺灣地區與大陸地區人民關係條例
【裁判全文】
臺灣高等法院臺中分院刑事判決         99年度上訴字第835號
上  訴  人  臺灣苗栗地方法院檢察署檢察官
被      告  乙○○
上列上訴人因被告違反臺灣地區與大陸地區人民關係條例案件，
不服臺灣苗栗地方法院98年度訴字第903號中華民國99年2月12日
第一審判決（起訴案號：臺灣苗栗地方法院檢察署98年度偵字第
5741號），提起上訴，本院判決如下：
    主  文
原判決撤銷。
乙○○共同連續犯行使使公務員登載不實文書罪，處有期徒刑陸
月，如易科罰金，以銀元參佰元即新臺幣玖佰元折算壹日，減為
有期徒刑參月，如易科罰金，以銀元參佰元即新臺幣玖佰元折算
壹日。緩刑參年。
    事  實
一、乙○○為大陸地區女子，明知與張錦郎（另經原審判決有期
    徒刑5月，減為有期徒刑2月又15日，緩刑2年確定）並無結
    婚真意，二人竟與胡技烜（已因連續犯，業經檢察官為不起
    訴處分）共同基於行使使公務員登載不實文書之犯意聯絡，
    經胡技烜居中安排，由張錦郎於民國91年1月3日前往大陸地
    區福建省福州市，並與乙○○於同月23日在福建省福州市公
    證處形式上辦理結婚登記，取得大陸地區福州市民政局所核
    發閩榕民婚字第W0000000號結婚證（持證人：張錦郎、乙○
    ○各1份），及同市公證處所核發2002榕公證內民第536號證
    明書各1份。張錦郎嗣於同月25日返臺，同年2月1日持上開
    證明書前往財團法人海峽交流基金會認證，再於同月4日持
    上開證明書及認證證明，前往新竹縣湖口鄉戶政事務所申請
    辦理結婚登記，使不知情之該管公務員將張錦郎與大陸地區
    女子乙○○結婚之不實事項，登載於職務上所掌之張錦郎戶
    籍登記之電腦檔案紀錄上，並製發戶籍謄本交予張錦郎收執
    ，足以生損害於戶政機關對於戶籍資料管理之正確性。張錦
    郎又於同日承首開之犯意聯絡，檢具上開使公務員登載不實
    之戶籍謄本，向內政部入出國及移民署（原名：內政部警政
    署入出境管理局，下稱移民署）以團聚名義申請使乙○○入
    境臺灣地區而行使之，足以生損害於該署對於大陸地區人民
    來臺管制之正確性。嗣乙○○果因移民署不察，順利於91年
    3 月18日非法入境臺灣地區。
二、乙○○復基於連續行使使公務員登載不實文書之概括犯意，
    先於93年1月27日，檢具上開使公務員登載不實之戶籍謄本
    (93 年1月14日核發)，向移民署申請在臺灣地區居留而行使
    之；因當時居留申請案有數額限制，經審查合格先予列冊等
    待配額，乙○○嗣獲配額通知後，又於93年4月底，提出上
    開使公務員登載不實之戶籍謄本(93年4月26日核發)，以確
    認其婚姻關係仍然存續中，均足以生損害於該署對於大陸地
    區人民在臺居留審核之正確性，致該署於93年5月31日許可
    乙○○在臺依親居留。乙○○嗣即持該依親居留許可及6個
    月期之逐次加簽出入境許可等相關證件，先於93年6月30日
    出境，並於93年7月24日再度入境。嗣經移民署專勤事務第
    一大隊苗栗縣專勤隊發現張錦郎、乙○○婚姻情形異常，始
    查獲上情。
三、案經內政部入出國及移民署專勤事務第一大隊苗栗縣專勤隊
    報告臺灣苗栗地方法院檢察署檢察官偵查後起訴。
    理  由
一、關於證據能力部分：
    按被告以外之人於審判外之陳述，雖不符刑事訴訟法第159
    條之1至之4之規定，而經當事人於審判程序同意作為證據，
    法院審酌該言詞陳述或書面陳述作成時之情況，認為適當者
    ，亦得為證據；當事人、代理人或辯護人於法院調查證據時
    ，知有刑事訴訟法第159條第1項不得為證據之情形，而未於
    言詞辯論終結前聲明異議者，視為有前項之同意，同法第
    159條之5定有明文。本案有關證據之證據能力部分，被告乙
    ○○並無意見（見本院卷第19頁反面)；嗣於本院審理時，
    檢察官及被告就提示之各項證據，亦均表示無意見。本院審
    酌下列引用之各項證據作成時，並無不當違法之情形，認為
    以之作為判決之證據，亦屬適當，是依上開規定，該等證據
    均具有證據能力，合先敘明。
二、認定被告犯罪所憑之證據及理由：
(一)訊據被告乙○○，矢口否認有行使使公務員登載不實文書罪
    之犯行，辯稱：伊與張錦郎係真結婚，並非假結婚，是依照
    法律規定入境臺灣，沒有觸犯法律，張錦郎因為年紀大了，
    講話顛顛倒倒云云。
(二)經查：
  1.被告乙○○與張錦郎有如事實欄所載結婚之形式，並因此使
    新竹縣湖口鄉戶政事務所之該管公務員於職務上所掌之張錦
    郎戶籍謄本等電腦檔案紀錄上，登載渠等已結婚，進而製發
    戶籍謄本交予張錦郎收執，再由張錦郎檢具上開戶籍謄本，
    向移民署以團聚名義申請使乙○○入境臺灣地區，乙○○嗣
    再檢具戶籍謄本申請在臺依親居留等情，業經共犯張錦郎於
    原審審理中坦白承認，並有大陸地區福建省福州市公證處（
    2002）榕公証內民字536號公證書、同市民政局閩榕民婚字
    第W0000000號結婚證（持證人：張錦郎、乙○○各l份）、
    財團法人海峽交流基金會91年2月1日（91）核字第013999號
    證明、新竹縣湖口鄉結婚登記申請書、旅客入出境記錄查詢
    結果、大陸地區人民申請來台查詢結果各1份附卷可稽（見
    專勤卷第36- 45頁），復有內政部入出國及移民署99年6月
    18日移署資處鈺字第0990085248號函送之相關申請資料影本
    及該署99年7月20日移署移陸馬字第0990094786號書函敘明
    各情屬實(見本院卷第26-44頁、第49-55頁)。
  2.被告乙○○與張錦郎雖有上開結婚之形式，但是否具有結婚
    之真意，而可認為係真結婚？本院審理結果認為，本件婚姻
    不但違反常情，且有確實證據可認是假結婚，其理由如下：
    (1)依結婚證上所載兩人之出生年月日推算（專勤卷第50頁
       、第52頁），二人結婚當時，張錦郎已屆66歲之高齡，
       而被告乙○○斯時僅39歲，兩人相差27歲，年紀相差頗
       大，與一般結婚情形已不相同。復據被告乙○○自承，
       兩人並無感情基礎，全是因被告「看了覺得喜歡就說要
       嫁給他（指張錦郎）」(原審卷第10頁)，兩人認識10幾
       天，就去辦結婚，且當時張錦郎沒有支付聘金，僅買了
       手錶和拿了約新臺幣1萬元（原審卷第10-11頁、第15頁
       ）。則被告何以會與張錦郎結婚，並無合理之緣由，僅
       能訴諸主觀上無法驗證的感覺。但倘此說法為真，則被
       告應會主動關心張錦郎，試圖暸解有關張錦郎之人、事
       、物，然原審曾一度就此追問被告有關張錦郎之血型、
       畢業學校、最要好的朋友、公婆姓名、兄弟姊妹各幾個
       等個人問題，被告均支吾其詞，含糊帶過，甚至無法回
       答（原審卷第18-20頁），實難以佐證其確實喜歡張錦郎
       。如此結合之婚姻，違反常情，已不待言。
    (2)證人即共犯胡技烜於偵查中已具結指證：很肯定本件是
       假結婚，當時乙○○透過一位中間人表示願意付2萬5千
       元人民幣給伊，伊從中拿了新台幣4萬元給張錦郎，且張
       錦郎的機票也是伊所支付，伊當時就是做這種生意等情
       （偵卷第7-8頁）；張錦郎於偵查中亦供稱：去大陸時，
       共犯胡技烜，有拿大約新台幣1萬元給伊，回到臺灣又補
       了新台幣3萬元給伊，共是新台幣4萬元等語（偵卷第8頁
       ）。由此可見，本件婚姻根本就是被告乙○○支付金錢
       ，換取與張錦郎「結婚」來台之一場「假結婚」交易，
       並無結婚真意可言。
    (3)同案被告張錦郎於原審法院審理時，已為認罪之陳述，
       並依協商程序判處有期徒刑5月，減為有期徒刑2月又15
       日，緩刑2年確定，有原審法院99年2月12日之宣示判決
       筆錄可稽(原審卷第79頁)。張錦郎若與被告乙○○係屬
       真結婚，衡情自當力辯清白，而無供認犯罪之理，益足
       證明被告乙○○與張錦郎確屬假結婚。
  3.被告乙○○與共犯張錦郎明知為假結婚卻仍使戶政單位之該
    管公務員於戶籍登記之電腦檔案紀錄登載渠等已經結婚，其
    足以生損害於戶籍管理之正確性，自可認定。又行使登載不
    實之戶籍謄本向移民署申請入境及依親居留，均足以生損害
    於該署對於大陸地區人民來臺管制及居留審核之正確性，亦
    可認定。
(三)綜上所述，被告前開辯解，為卸責之詞，不足採信。本案事
    證明確，被告之犯行，洵堪認定。
三、論罪科刑部分：
(一)本件被告行為後，94年2月2日修正公布之刑法，業自95年7
    月1日起施行。現行刑法第2條第1項規定：「行為後法律有
    變更者，適用行為時之法律。但行為後之法律有利於行為人
    者，適用最有利於行為人之法律。」此條規定乃與刑法第1
    條罪刑法定主義契合，而貫徹法律禁止溯及既往原則，係規
    範行為後法律變更所生新舊法律比較適用之準據法，本身尚
    無比較新舊法之問題，應一律適用裁判時之現行刑法第2條
    規定以決定適用之刑罰法律。至與本案有關之部分，其修正
    、比較分述如後：
    1.關於共犯部分，刑法第28條有關共同正犯之規定，僅作文
      字修正，對於狹義共同正犯（指有犯意聯絡及行為分擔之
      數行為人）之認定，不生任何影響，不論依修正前、修正
      後之規定，均應論以共同正犯，是本案新、舊法對於被告
      而言，並無有利或不利之情形。
    2.關於罰金刑部分，刑法第33條第5款原規定罰金最低額為
      銀元1元以上，但修正後改為新臺幣1千元以上，並以百元
      計算之。經比較修法前、後之規定，應認修正前刑法第33
      條第5款之規定，對於被告較為有利。
    3.關於易科罰金折算標準部分，刑法第41條第1項前段修正
      前規定，徒刑或拘役如易科罰金者，係以銀元1元以上、3
      元以下折算1日，經依修正前罰金罰鍰提高標準條例第2條
      提高折算數額（提高100倍），並依現行法規所定貨幣單
      位第2條折算為新臺幣金額，最高折算數額為新臺幣900
      元折算1日，但與修正後改為最低以新臺幣1000元折算1日
      相較，應以修正前之規定，對於被告較為有利。
    4.刑法第55條關於牽連犯之規定，原規定數罪間有方法、結
      果之牽連關係者，可從一重處斷；但修正後刪除該規定，
      數罪間即應併罰為之，對於被告較為不利。是比較結果，
      應適用修正前關於牽連犯之規定，對於被告較為有利。
    5.連續犯部分，修正前第56條有關連續犯之規定，係將反覆
      實施之同類複數犯罪行為論以一罪，並得加重其刑至二分
      之一；而修正後已刪除連續犯之規定，在實務上將視各種
      具體犯罪類型，對於反覆實施之同類複數犯罪行為，應評
      價為併罰之數罪，對於被告顯較不利。經比較修法前、後
      之規定，應認修正前刑法第56條連續犯之規定，對於被告
      較為有利。
    6.綜上所述，被告行為後，涉及法律變更之部分，經綜合比
      較結果，應一體適用行為時即修正前之法律，較為有利。
(二)核被告乙○○所為，係犯刑法第216條、第214條之行使使公
    務員登載不實文書罪。其使公務員登載不實文書之低度行為
    ，應為行使該文書之高度行為所吸收，不另論罪。被告乙○
    ○與張錦郎、胡技烜間，就前揭事實欄一之犯行，有犯意聯
    絡及行為分擔，為共同正犯。被告前揭事實欄二之部分，雖
    未據檢察官起訴，但因與起訴部分有連續犯之裁判上一罪關
    係，仍為起訴效力所及，本院自得併予審判。被告乙○○先
    後多次行使使公務員登載不實文書之犯行，均係為出入境臺
    灣或居留臺灣之目的，持其與張錦郎假結婚之戶籍謄本而行
    使，顯係基於概括之犯意為之，為連續犯，依修正前刑法第
    56條規定論以一罪，並加重其刑。至被告95年7月1日以後之
    行為，因刑法已修正刪除連續犯之規定，此後之部分已非本
    件起訴效力所及，本院無從併予審判，附此敘明。
(三)公訴意旨另指被告又牽連觸犯修正前臺灣地區與大陸地區人
    民關係條例第79條第1項、第15條第1款之使大陸地區人民非
    法進入臺灣地區罪(見起訴書第3頁第4-6行)，此部分固據檢
    察官論告書中，以被告乙○○無從成立該罪而予更正(見原
    審卷第39頁)；惟訴訟繫屬後，若屬裁判上一罪之情形，檢
    察官僅以言詞表示，而未依刑事訴訟法第269條規定補具撤
    回書，應不生效力，其訴訟繫屬未消滅，法院仍應裁判，否
    則即有同法第379條第12款所稱已受請求之事項未予判決之
    違誤(最高法院97年度台非字第470號判決要旨參照)。檢察
    官起訴被告乙○○前開違反修正前臺灣地區與大陸地區人民
    關係條例第79條第1項、第15條第1款部分，既未經檢察官補
    具撤回書，仍屬法院審判之範圍。但因被告乙○○本身即為
    大陸地區人民，其為前開使大陸地區人民非法進入臺灣地區
    罪之行為客體，而非該罪之行為主體，自無以該罪相繩之餘
    地。因公訴意旨認此部分與前開成罪部分有裁判上一罪之關
    係，故不另為無罪之諭知。
四、撤銷改判之理由：
    原審認被告犯罪事證明確，犯行堪以認定，予以論罪科刑，
    固非無見。惟查：(一)被告前揭事實欄二之犯行，與起訴部
    分有連續犯關係，仍屬起訴效力所及，原審就此部分漏未裁
    判，即有未洽。(二)原審就被告違反修正前臺灣地區與大陸
    地區人民關係條例第79條第1項、第15條第1款部分，雖於事
    實欄內記載其犯罪事實，但理由中並無論述，致事實與理由
    不相一致。(三)原判決認「大陸地區福州市民政局結婚證」
    、「大陸地區福建省福州市公證處公證書」、「財團法人海
    峽交流基金會證明」等文件，係被告乙○○與共犯張錦郎所
    有供行使使公務員登載不實文書罪所用之物，依刑法第38條
    第1項第2款宣告沒收；惟共犯張錦郎於91年2月4日持上開文
    件前往新竹縣湖口鄉戶政事務所申請辦理結婚登記時，既已
    交付該戶政事務所，成為該事務所之資料，已非屬被告所有
    ，即不在得以沒收之列(最高法院79年度台上字第2020號、
    第4150號判決要旨參照)。原判決就前開文件諭知沒收，尚
    有未合。(四)原判決就事實欄一部分，認被告乙○○與張錦
    郎及胡技烜間，共同具有犯意之聯絡(見原判決第1頁事實欄
    第2-4行)，但理由中僅論述被告乙○○與張錦郎為共同正犯
    ，而未及於胡技烜(見原判決第6頁第13-15行)，亦欠周妥。
    檢察官提起上訴，以前揭(一)之事由，指摘原判決不當，依
    前所述，為有理由，且原判決復有前開(二)、(三)、(四)可
    議之處，即無可維持，應予撤銷改判。爰審酌被告並無前科
    ，有臺灣高等法院被告前案紀錄表可證，素行尚佳，其為入
    境在臺居留而假結婚之犯罪動機、目的、手段，所為影響有
    關入出境及依親居留管制之正確性，其犯罪後仍否認犯行之
    態度等一切情狀，量處如主文第二項所示之刑，並依修正前
    刑法第41條第1項前段規定諭知易科罰金之折算標準。又被
    告所為上開犯行，其犯罪時間係於96年4月24日之前，合於
    中華民國九十六年罪犯減刑條例之規定，應依該條例第2條
    第1項第3款、第7條、第9條之規定，減其宣告刑二分之一，
    並諭知易科罰金之折算標準。查被告前未曾犯罪，有臺灣高
    等法院被告前案紀錄表可稽，此次觸犯刑典，係屬初犯，經
    此偵審程序及罪刑之宣告後，應知所警惕，當無再犯之虞，
    本院認其所受之宣告刑，以暫不執行為適當，故併諭知緩刑
    三年，以啟自新。
據上論斷，應依刑事訴訟法第369條第1項前段、第364條、第299
條第1項前段，刑法第2條第1項前段、第28條、第216條、第214
條、修正前刑法第56條、修正前刑法第41條第1項前段，修正前
罰金罰鍰提高標準條例第1條前段、第2條，中華民國九十六年罪
犯減刑條例第2條第1項第3款、第7條、第9條，判決如主文。
本案經檢察官甲○○到庭執行職務。
中    華    民    國    99    年    8     月    24    日
            刑事第十一庭  審判長法  官  郭  同  奇
                                法  官  陳  慧  珊
                                法  官  洪  曉  能
以上正本證明與原本無異。
檢察官得上訴；被告不得上訴。
如不服本判決應於收受送達後十日內向本院提出上訴狀，其未敘
述上訴之理由者並得於提起上訴後十日內向本院補提理由書（均
須按他造當事人之人數附繕本）「切勿逕送上級法院」。
                                書記官  林  明  冬
中    華    民    國    99    年    8     月    24    日
附錄論罪科刑法條
中華民國刑法第214條：
明知為不實之事項，而使公務員登載於職務上所掌之公文書，足
以生損害於公眾或他人者，處 3 年以下有期徒刑、拘役或 5 百
元以下罰金。
中華民國刑法第216條：
行使第 210 條至第 215 條之文書者，依偽造、變造文書或登載
不實事項或使登載不實事項之規定處斷。

司法院資訊處製作；財團法人民間司法改革基金會備份。
